【裁判字號】    99,金,8
【裁判日期】    991222
【裁判案由】    返還投資款
【裁判全文】
臺灣士林地方法院民事判決                 99年度金字第8號
原      告  袁忠厚
被      告  大眾商業銀行股份有限公司內湖分公司
法定代理人  溫麗娟
被      告  趙韻瀅
共      同
訴訟代理人  王岐正律師
            卓家立律師
上列當事人間返還投資款事件，本院於民國99年11月30日言詞辯
論終結，判決如下：
    主      文
原告之訴及假執行之聲請均駁回。
訴訟費用由原告負擔。
    事實及理由
一、按訴狀送達後，原告不得將原訴變更或追加他訴。但擴張或
    減縮應受判決事項之聲明者，不在此限；原告於判決確定前
    ，得撤回訴之全部或一部。民事訴訟法第255 條第1 項第3
    款、第262 條第1 項前段定有明文。本件原告起訴原列大眾
    商業銀行股份有限公司、大眾商業銀行股份有限公司內湖分
    公司、趙韻瀅為被告，而聲明被告應給付原告新臺幣（下同
    ）320 萬元，及自民國99年2 月21日、99年6 月5 日起至清
    償日止之本息。嗣於言詞辯論期日撤回對大眾商業銀行股份
    有限公司部分之訴。另迭為訴之聲明之更正後，終改聲明為
    ：(一)被告應給付原告346 萬9,575 元，及自99年2 月21日起
    至清償日止，按年息5 ％計算之利息。(二)被告應給付原告24
    萬118 元，及自99年6 月5 日起至清償日止，按年息5 ％計
    算之利息。核其所為，要屬訴之撤回及擴張應受判決事項之
    聲明，核與首揭規定尚無不合，應可許之。
二、原告起訴主張：被告趙韻瀅為被告大眾商業銀行股份有限公
    司內湖分行（下稱被告大眾銀行）理財專員，原告因在被告
    銀行有定期存款而與之相識。被告趙韻瀅分別於97年1 月24
    日、同年5 月15日向原告要約將存款轉換為購買品名為「2
    年期澳幣之星連結式債券」、「2 年期美元之星連結式債券
    」之投資產品（下稱系爭連動債），並向原告稱系爭連動債
    每年配息分別為6.4 ％、3.1 ％，利息高且保本保息如同定
    存，原告於聽取趙韻瀅推薦後即決定投資澳幣及美金各10萬
    5,000 元、7,000 元，折合新臺幣總計為346 萬9,575 元、
    24萬118 元，並簽立「大眾商業銀行特定金錢信託資金投資
    申購申請書」。然原告現年81歲，為榮民、退休人士，配偶
    病逝多年，獨子現失業在家，又無相關財經科系背景及金融
    證照，其投資目的在於保本及獲利，且原告資力無法承擔重
    大損失風險，被告等人自始均未告知風險屬性，致使原告陷
    於錯誤而購買系爭連動債，原告得撤銷受詐欺之意思表示，
    而被告於97年金融風暴後不僅未主動、適時告知原告，亦未
    採取補救措施爭取贖回原告權益，原告因此受有新臺幣370
    萬9,693 元之損害。為此，依民法第92條、第179 條、第18
    4 條訴請求被告賠償云云，而聲明：(一)被告應給付原告新臺
    幣346 萬9,575 元，及自99年2 月21日起至清償日止，按年
    息5 ％計算之利息。(二)被告應給付原告新臺幣24萬118 元，
    及自99年6 月5 日起至清償日止，按年息5 ％計算之利息。
    (三)原告願供擔保，請准宣告假執行。
三、被告則以：原告於申購系爭連動債前，被告趙韻瀅已於97年
    1 月21日為原告進行風險屬性調查程序（KYC ），依該調查
    資料顯示，原告為專科或大學學歷，受過高等教育，且原告
    曾購買外幣、債券型基金、股票、開放式基金、貨幣型基金
    、結構型基金、投資型保單等諸多金融商品，而原告於投資
    系爭連動債前，亦曾委託被告銀行投資「投資大師」、「財
    星500 」、「前進越南一」等連動債，以及「富達新興B 」
    、「互利歐洲B 」、「富達韓國」、「富達拉丁美」等多種
    基金，經綜合判斷後，原告之風險屬性為甘冒最大投資風險
    以換取最大投資獲利之第四級即「積極型」。而被告趙韻瀅
    前已向原告說明系爭連動債相關資訊，並提醒原告有關投資
    風險，並將系爭動債申請書及「產品說明暨風險預告書」交
    付原告閱覽。系爭連動債風險及產品預告書明確記載發行機
    構為美國雷曼兄弟財務公司（LEHMAN BROTHERS TREASURY
    CO.B.V，下稱雷曼財務公司），保證機構為美國雷曼兄弟控
    股股份有限公司（LEHMAN BROTHERS HOLDING INC.，下稱雷
    曼兄弟公司），原告在系爭連動債申請書聲明已瞭解系爭連
    動債之風險，並在末尾簽名蓋章，顯見原告充分瞭解系爭連
    動債之產品內容及風險下，而同意委託投資系爭連動債券，
    被告並無刻意隱瞞情事。又系爭連動債之保證機構美國雷曼
    兄弟公司當時之信用評等在Ｓ＆Ｐ評等為Ａ級，MOODY'S 評
    等為Ａ１級，高於金管會規定可投資國外有價證券之信用評
    等，被告於篩選連動債發行或保證機構時，並無欠缺任何善
    良管理人之注意義務，被告自無故意或過失侵害原告權利情
    事。至系爭連動債之發行及保證機構固於97年9 月間因發生
    信用風險向美國法院聲請破產保護，係因系爭連動債之發行
    及保證機構發生重大信用風險經法院裁定破產保護所致，與
    被告是否盡善良管理人注意義務間，並無相當因果關係，被
    告已盡風險告知義務，原告之主張被告未盡善良管理人之注
    意義務，應負損害賠償之責等語，實無可採等語，資為抗辯
    ，並聲明：(一)原告之訴及其假執行之聲請均駁回。(二)如受不
    利判決，願供擔保請准宣告免為假執行。
四、查原告各於97年1 月24日、同年5 月15日委託被告大眾銀行
    為信託投資，而申購由雷曼財務公司發行、雷曼兄弟公司保
    證之「2 年期澳幣之星連結式債券」、「2 年期美元之星連
    結式債券」投資產品，原告因此自其外匯帳戶取款而各支付
    澳幣10萬5,000 元、美金7,000 元，該等商品性質上為連動
    債，與原告接洽之被告大眾銀行人員為被告趙韻瀅等情，為
    兩造所不爭執，且有說明書（本院卷第34頁）、外匯帳戶取
    款憑條（本院卷第35頁）、特定金錢信託投資對帳單（本院
    卷第36頁）、特定金錢信託資金投資申請書（本院卷第67頁
    、第75頁、第82頁）等，附卷可稽，均堪認為真實。
五、茲原告主張受詐欺而支付款項申購系爭連動債，且被告未告
    知金融風暴發生，並適時採取補救措施爭取贖回，依據民法
    第92條、第179 條、第184 條規定請求被告給付，被告則以
    前開情詞置辯。本院判斷如下：
  (一)按「以外國通用貨幣定給付額者，債務人得按給付時，給付
    地之市價，以中華民國通用貨幣給付之。但訂明應以外國通
    用貨幣為給付者，不在此限。」民法第202 條定有明文。故
    以外國通用貨幣定給付額者，除當事人約定應以該外國通用
    貨幣為給付者外，唯債務人得以中華民國通用貨幣為給付，
    倘債權人請求給付，則須依債之本旨，請求債務人以外國通
    用貨幣給付之，不得逕行請求給付我國通用貨幣。本件原告
    投資連動債而信託被告大眾銀行之特定金錢，各為澳幣10萬
    5,000 元及美金7,000 元，其主張上情而請求被告給付損害
    賠償或返還不當得利，縱屬有據，亦僅得按原來之外國貨幣
    請求被告給付，乃其經本院闡明（本院卷第114 頁）後，仍
    聲明請求被告逕以我國通用貨幣給付。揆之上揭規定，已應
    認其請求為於法不合，難認可許。
  (二)次按「因故意或過失，不法侵害他人之權利者，負損害賠償
    責任。故意以背於善良風俗之方法，加損害於他人者亦同。
    違反保護他人之法律，致生損害於他人者，負賠償責任。但
    能證明其行為無過失者，不在此限。」民法第184 條固有明
    文。惟「當事人主張有利於己之事實者，就其事實有舉證之
    責任。」亦為民事訴訟法第277 條前段所明定。是民事訴訟
    如係由原告主張權利者，應先由原告負舉證之責，若原告先
    不能舉證，以證實自己主張之事實為真實，則被告就其抗辯
    事實即令不能舉證，或其所舉證據尚有疵累，亦應駁回原告
    之請求（最高法院17年上字第917 號判例意旨參照）。本件
    原告主張受被告趙韻瀅詐欺而申購系爭連動債，所陳略以：
    理財專員幫我辦的是存款，說有保本，但從去年9 月15日金
    融海嘯發生後，他們有計畫的於定存到期之後，回覆稱是投
    資，不承認是定存，而連動債銷售的對象應該是財團，不應
    該是散戶，就算要賣給散戶，也應該是65歲以下，原告當時
    已經78歲，身分是榮民，且原本是定存戶，應屬於保守型投
    資人，但被告理專僅為推銷，卻未盡告知義務，只稱利率比
    一般定存高，完全沒有提到風險，使原告陷於錯誤，才同意
    購買云云，業為被告所否認，則原告就其受詐欺之有利於己
    事實，應負舉證責任，其舉證責任未盡，即應受敗訴之判決
    。然：
  1.按因被詐欺而為意思表示者，表意人得撤銷其意思表示，民
    法第92條第1 項固有明文。然所謂詐欺，係欲相對人陷於錯
    誤，故意示以不實之事，令其因錯誤而為意思表示之行為，
    主張被詐欺而為表示之當事人，應就此項事實負舉證責任。
    原告就其主張受被告趙韻瀅詐欺之事實，僅提出另案判決（
    本院卷第58頁以下）、剪報（本院卷第11頁、第37頁、第11
    9 頁）為證。而另案判決與報載內容，為其他人間法律關係
    之判斷或記者意見，不能與本件個案情節同視，我國法上亦
    無系爭連動債商品僅得銷售予法人或限於一定年齡、智識程
    度之人始得申購之規範，原告援引上開文書資料而為主張，
    要不足以資為有利於原告認定之依據。此外，未據原告提出
    其他證據以實其說，則原告主張受詐欺而撤銷信託投資系爭
    連動債之意思表示，已難認為有據。
  2.查所謂連動債（Structured Note ），是一種結合債券與衍
    生性金融商品之投資工具，以債券之利息或無息債券之折價
    ，去投資連結利率、匯率、選擇權或股價指數等衍生性金融
    商品，與消費寄託當事人之將金錢寄託予銀行，而享有消費
    寄託契約請求權者，及將財產信託與他人，而享有信託契約
    債權者，均迥然有別。原告乃將一定金錢信託予被告大眾銀
    行投資申購系爭連動債，有原告自己提出之特定金錢信託投
    資對帳單、特定金錢信託資金投資申請書可稽，自非屬定期
    儲蓄之消費寄託契約性質，原告僅憑被告大眾銀行否認雙方
    有定存關係存在，推論被告有詐欺行為，顯與事實不符。
  3.況依被告所提出特定金錢信託資金投資申請書（本院卷第12
    3 頁、第149 頁、第177 頁）、特定金錢信託投資對帳單（
    本院卷第93頁已下）、產品說明暨風險預告書（本院卷第68
    頁以下、第83頁以下）、特定金錢信託投資國內外基金交易
    報告書（本院卷第95頁以下）、風險屬性問卷（本院卷第91
    頁以下）等文書，顯示原告於投資系爭連動債前之95年間起
    ，已有多筆信託投資外幣連動債、國外基金之經驗，購買系
    爭連動債時，亦經被告趙韻瀅交付風險預告書，並在其上簽
    名確認瞭解投資風險，且據被告趙韻瀅到庭應詢陳稱：原告
    往來有很多家銀行，他會將各銀行的資訊來跟我討論，最後
    才做決定，原告幾乎每天都來銀行，要跟他說產品時，我會
    逐條唸給他聽，原告自己也要求，之後他會帶回去考慮一下
    ，有時候他會跟我說他在別家銀行得到的資訊，之後才決定
    是否投資，所以當下並未馬上簽名等語（本院卷第208 頁背
    面以下）。再參照系爭連動債產品說明暨風險預告書中，關
    於風險預告部分，列載風險包括提前贖回風險、利率風險、
    信用風險、流動性風險、匯兌風險、事件風險、國家風險、
    交割風險、受連結標的影響之風險、通貨膨脹風險、市場風
    險等項，足認原告於決定投資系爭連動債前，已經詳受風險
    告知並自行考量其承擔風險能力後，方決定投資，不能徒以
    空言主張有何受詐欺之情事存在，自無由許其主張得撤銷信
    託投資之意思表示，進而主張依據民法第184 條規定，由被
    告對原告負侵權行為損害賠償義務。
  (三)第按損害賠償之債，以有損害之發生及有責任原因之事實，
    並二者之間，有相當因果關係為成立要件。故原告所主張損
    害賠償之債，如不合於此項成立要件者，即難謂有損害賠償
    請求權存在（最高法院48年台上字第481 號判例意旨參照）
    。原告主張被告對其有詐欺之侵權行為，除無證據證明被告
    有何詐欺行為，本不構成侵權行為，業如前述外，原告就被
    告如即時告知金融風暴發生之情事及為如何之補救措施，則
    可如何降低或免除原告理財損失之風險與金額，未見具體陳
    明及舉證，且性質上屬於被告大眾銀行有無債務不履行損賠
    償義務之問題，尚與侵權行為損害賠償法律關係有間，亦不
    能認為原告之損失與被告行為間有何相當因果關係存在。
  (四)末按「無法律上之原因而受利益，致他人受損害者，應返還
    其利益。雖有法律上之原因，而其後已不存在者，亦同。」
    民法第179 條雖亦有明文。然原告主張撤銷信託投資系爭連
    動債之意思表示，已非有據，被告大眾銀行因受原告信託投
    資而受領原告自其外匯帳戶取款交付之澳幣10萬5,000 元、
    美金7,000 元，為有法律上之原因，且該法律行為迄未經依
    法撤銷，法律上原因即仍屬存在，非屬無法律上原因之不當
    得利。而被告趙韻瀅非信託契約關係之當事人，上開款項亦
    非由其個人收取，自更無受有何種利益可言。是原告引據該
    條規定，請求被告給付新臺幣370 萬9,693 元，於法同非有
    據。
六、從而，原告主張依據民法第92條、第179 條、第184 條規定
    ，請求被告給付如其聲明所示，為無理由，應予駁回。
七、原告之訴既經駁回，所為假執行之聲請亦失所附麗，應併予
    駁回之。至兩造其餘攻擊防禦方法，經本院悉予審酌後，認
    均無礙於本件之判斷，於茲不贅。
八、據上論結，原告之訴為無理由，依民事訴訟法第78條判決如
    主文。
中    華    民    國    99    年    12    月    22    日
                  民事第二庭  法  官  蕭錫証
以上正本證明與原本無異。
如對本判決上訴，應於判決送達後20日內向本院提出上訴狀，若
委任律師提起上訴者，應一併繳納上訴審裁判費，否則本院得不
命補正逕行駁回上訴。
中    華    民    國   100    年    1     月    4     日
                              書記官  何婉菁

司法院資訊處製作；財團法人民間司法改革基金會備份。
